高雄高等行政法院裁定
　　　　　　　　　　　　　　　　　　　94年度訴字第417號
原　　　告　中國農民銀行股份有限公司
代　表　人　陳高吉
訴訟代理人　丙○○
被　　　告　法務部行政執行署屏東行政執行處
代　表　人　乙○○　處長
上列當事人間因有關行政執行事務事件，原告不服法務部中華民
國九十一年十月二十四日法訴字第０九一一七００一二八號訴願
決定，提起行政訴訟。本院裁定如下：
    主  文
原告之訴駁回。
訴訟費用由原告負擔。
    理  由
一、本件被告代表人原為甲○○，於本院審理中變更為陳高吉，
    並聲明承受訴訟，核無不合，應予准許。
二、按「原告之訴有起訴不合程式或不備其他要件者，行政法院
    應以裁定駁回之。」行政訴訟法第一百零七條第一項第十款
    定有明文。次按「義務人或利害關係人對執行命令、執行方
    法、應遵守之程序或其他侵害利益之情事，得於執行程序終
    結前，向執行機關聲明異議。前項聲明異議，執行機關認其
    有理由者，應即停止執行，並撤銷或更正已為之執行行為；
    認其無理由者，應於十日內加具意見送直接上級主管機關於
    三十日內決定之。行政執行，除法律另有規定外，不因聲明
    異議而停止執行。但執行機關因必要情形，得依職權或申請
    停止之。」行政執行法第九條定有明文。再按「行政執行如
    依行政機關作成之行政處分或法院裁定為之者，其聲明異議
    係對上述行政執行程序有關的事項有所不服請求救濟，與義
    務人對行政機關作成之行政處分不服應循訴願、行政訴訟程
    序請求救濟，或對法院裁定不服，應提抗告者，迥然不同。
    故處理本條聲明異議之機關，最高層次祇到執行機關之直接
    上級主管機關為止，又執行機關或其直接上級主管機關對聲
    明異議所為之決定，非行政處分，義務人或利害關係人不得
    對之提起訴願、再訴願或行政訴訟。2.行政執行貴在迅速有
    效，始能提高行政效率，故其救濟程序宜採簡易之聲明異議
    方式。除執行機關認其聲明異議有理由，應即停止執行，並
    撤銷或更正已為之執行行為外，如認其無理由者，應於十日
    內加具意見，送直接上級主管機關於三十日內決定之，異議
    人對之不得再聲明不服。」有行政執行法第九條之立法理由
    可資參照。準此，行政執行法第九條所定之聲明異議程序有
    別於一般行政救濟程序，為一法定之特別救濟程序，異議人
    對行政執行署之決定應不得聲明不服。
三、本件原告起訴意旨略以：（一）行政執行法在立法院三讀通
    過時，既已刪除草案第九條第二項：「異議人對之不得再聲
    明不服」文句，則該條文之文義自不可能涵攝上開內容，則
    依上開刪除文句後條文之文義解釋，原告自得就本件提起行
    政訴訟，訴請撤銷上開執行命令。（二）本件原告提起行政
    訴訟之權利為憲法明文保障之基本權利，依憲法第十六條：
    「人民有請願、訴願及訴訟之權。」係屬憲法列舉之基本人
    權，自為憲法賦予自由獨立的個人以不可或侵之基本人權。
    （三）被告所引述最高行政法院九十四年度判字第二二一號
    判決理由：「．．．故認對聲明異議之決定不得聲明不服，
    尚非限制或剝奪人民訴訟權利。」云云，原告認該判決顯已
    違反憲法第二十三條規定，因行政執行法第九條並未納入「
    異議人對之不得再聲明不服」之文句，且別無其他條文限制
    聲明異議人提起訴願或行政訴訟。故被告引述之上開理由自
    違反「以法律限制之」之上開憲法規定，而有違「法律保留
    原則」。且上開最高行政法院判決未察行政執行法於立法院
    三讀通過時，已刪除其第九條第二項：「異議人對之不得再
    聲明不服」之文句，就已失所附麗之該草案第九條第二項立
    法理由及行政院「行政執行法重行修正草案」之總說明第七
    點，引據為符合立法之本旨云云，顯係無視立法院為國家最
    高立法機關之憲法根本制度及明文。（四）縱以法律明文限
    制聲明異議人提起訴願或行政訴訟，亦不符合「防止妨礙他
    人自由、避免緊急危難、維持社會秩序或增進公共利益所必
    要」之上開憲法明定之要件。（五）縱認為行政執行法第九
    條可有兩種合理之解釋，依「法律之合憲性解釋原則」，亦
    應採「聲明異議人有提起訴願或行政訴訟之權利」之解釋。
    若採納被告之解釋，勢將導致行政執行法第九條成為違憲無
    效；採納「聲明異議人有提起訴願或行政訴訟之權利」之解
    釋，則可使該當法律成為合憲有效，則依「法律之合憲性解
    釋原則」自應採擇後一解釋。爰求為判決先位訴之聲明：被
    告民國（下同）九十年八月十四日屏執愛九十地稅執字第七
    三二五號執行命令全部應予撤銷。被告應命屏東縣稅捐稽徵
    處，將依上開執行命令所收取債務人崇盛建設股份有限公司
    （以下簡稱崇盛公司）對於第三人屈臣氏百佳股份有限公司
    （以下簡稱屈臣氏公司）之全部租金檢還被告後，移送台灣
    屏東地方法院八十九年民執丁字第九六０七號案件合併辦理
    ，或另為適法處理。備位訴之聲明：請求確認被告九十年八
    月十四日屏執愛九十地稅執字第七三二五號執行命令全部無
    效或違法。
四、按行政執行法第九條所定之聲明異議程序有別於一般行政救
    濟程序，應為一法定之特別救濟程序，異議人對法務部行政
    執行署之決定應不得聲明不服，已如前述。雖立法院係以行
    政院所提「行政執行法重行修正草案」為藍本經朝野協商通
    過行政執行法修正條文，而原草案中關於「異議人對之不得
    再聲明不服」部分於二讀會前經朝野協商後未見諸文字，惟
    前述執行機關之直接上級機關即行政執行署為最終之決定之
    立法理由並未為刪除，因此尚不能以前述行政院函送立法院
    審議之「行政執行法重行修正草案」第九條第二項關於「異
    議人對之不得再聲明不服」文字遭刪除，即認對聲明異議所
    為之決定，不准提起行政救濟於法有違。況行政執行貴在迅
    速有效，始能提高行政效率，故其救濟程序乃採簡易之聲明
    異議方式（行政執行法第九條立法理由第三項參照），如再
    允許異議人對執行機關之直接上級機關就聲明異議所為之決
    定提起訴願及行政訴訟，則無異聲明異議成為就聲明異議所
    不服之執行行為提起訴願及行政訴訟之前置程序，行政救濟
    程序多一層級，反有失行政執行救濟程序採取簡明之聲明異
    議方式之立法本旨。又行政執行如依行政機關作成之行政處
    分或法院裁定為之者，其聲明異議係對上述行政執行程序有
    關的事項有所不服請求救濟，與義務人對行政機關作成之行
    政處分不服，應循訴願、行政訴訟程序請求救濟，或對法院
    裁定不服，應提抗告者，迥然不同。又行政執行法第九條有
    關聲明異議之規定非僅適用於同法第二章「公法上金錢給付
    義務之執行」，尚包括第三章「行為或不行為義務之執行」
    及第四章「即時強制」，而行政執行措施多屬事實行為，不
    涉及行政實體法上之判斷，是縱執行措施兼具行政處分之性
    質或為另一行政處分，但執行程序貴在迅速終結，法律既明
    定聲明異議為其特別救濟程序，就聲明異議有無理由，由執
    行機關之直接上級主管機關決定之，關於行政執行之執行名
    義既為行政機關行政處分或法院裁定，可依通常之行政爭訟
    程序請求救濟以獲得保障，已符合司法院釋字第四二三號解
    釋就行政處分應保障人民訴願及訴訟權益之意旨。況且關於
    行政執行之聲明異議與涉及行政實體法上判斷之爭議不同，
    異議人如就執行名義之實體法事項有所爭執，亦得提債務人
    異議之訴，由高等行政法院受理以資救濟（行政訴訟法第三
    百零七條參照），期臻妥慎；但就執行程序事項有所爭執，
    由執行機關之直接上級機關為救濟之最高機關設計，係基於
    行政執行程序爭訟非涉實體法判斷之特性，為達訴訟經濟之
    立法目的，適用「效率」法律原則而採簡明之聲明異議制度
    設計，此一制度方式係基於不同立法目的，就不同法律原則
    間經立法斟酌取捨後所據以採行，故亦不能指行政執行程序
    爭議之救濟以執行機關之直接上級主管機關為救濟之最高機
    關，係有悖權力分立之法理，或有限制人民提起行政爭訟而
    違憲（最高行政法院九十四年度裁字第一四八０號裁定參照
    ）。
五、經查，訴外人崇盛公司因逾期未繳納坐落屏東縣東港鎮○○
    段六五八地號等六筆土地八十五年度至八十七年度地價稅及
    門牌屏東縣東港鎮○○路五十九號等房屋八十五年至八十九
    年度房屋稅，經屏東縣稅捐稽徵處東港分處陸續於八十九年
    間移送台灣屏東地方法院執行（該院於九十年間移交被告繼
    續執行）、九十年間移送被告執行；案經被告於九十年八月
    十四日以屏執愛九十地稅執字第七三二五號執行命令，扣押
    崇盛公司對於第三人屈臣氏公司自九十年八月起之租金債權
    ，並准由屏東縣稅捐稽徵處東港分處於應執行金額新台幣七
    、一一０、０一一元範圍內，收取該租金債權；原告不服，
    於九十一年五月十六向被告聲明異議，以其已於八十九年十
    月二十三日聲請台灣屏東地方法院扣押上開租賃標的物即抵
    押物在案，崇盛公司對屈臣氏公司之租金債權，自應由抵押
    權人即原告優先受償，因此請求撤銷被告上開執行命令，由
    屏東縣稅捐稽徵處東港分處將已收取之租金及票據檢還被告
    ，並函送台灣屏東地方法院八十九年民執丁字第九六０七號
    民執行案合併辦理；經被告認其異議無理由，並依行政執行
    法第九條第二項後段規定加具意見，送法務部行政執行署，
    經該署決定被告上開執行命令，准由屏東縣稅捐稽徵處東港
    分處收取因尚未收取而未終結部分，應予撤銷，由被告另為
    適法之處理等情，此有被告上開執行命令、原告聲明異議狀
    及法務部行政執行署九十一年度署聲議字第三八０號至第四
    四０號決定書等附卷可稽。揆諸首揭說明，原告於履行聲明
    異議之特定救濟程序後，即不得再依一般行政救濟程序提起
    行政訴訟。從而，原告提起本件訴訟，先位訴之聲明請求被
    告上開執行命令全部應予撤銷及被告應命屏東縣稅捐稽徵處
    ，將依上開執行命令所收取債務人崇盛公司對於第三人屈臣
    氏公司之全部租金檢還被告後，移送台灣屏東地方法院八十
    九年民執丁字第九六０七號案件合併辦理，或另為適法處理
    ；備位訴之聲明：請求確認被告上開執行命令全部無效或違
    法云云，為不合法，應予駁回。又依程序不合，實體不究之
    原則，原告之訴既不合法，其實體上之主張，即無庸審究，
    併予敘明。
六、依行政訴訟法第一百零七條第一項第十款、第一百零四條，
    民事訴訟法第九十五條、第七十八條，裁定如主文。
中　　華　　民　　國　　94　　年　 　9　　月　 28  　 日
                  第三庭審判長法  官　邱政強
                              法  官　詹日賢
                              法  官　李協明
以上正本係照原本作成。
如不服本裁定，應於裁定送達後10日內以書狀敘明理由，經本院
向最高行政法院提出抗告（須按對造人數附具繕本）；並應預繳
送達用掛號郵票6份（每份34元）。
中　　華　　民　　國　　94　　年　 　9　　月　 28  　 日
　　　　　　　　　　　　　　　書記官  周良駿
